# Modelos para Datos de Recuento

## Introducción: ¿Por qué modelos para datos de recuento?

En los temas anteriores hemos estudiado modelos para distintos tipos de variables dependientes: variables continuas sin restricciones (Tema 1), variables binarias (Tema 2) y variables continuas limitadas por censura (Tema 3). Ahora abordamos un nuevo y muy relevante tipo de variables dependientes: aquellas que toman valores **enteros no negativos** (0, 1, 2, 3, ...), es decir, **datos de recuento** o **count data**.

Este tipo de datos es extremadamente frecuente en aplicaciones económicas, empresariales y de política pública:

```{r t04-tabla-ejemplos-recuento, echo=FALSE}
ejemplos <- data.frame(
  Contexto = c("Salud", "Innovación", "Laboral", "Financiero", "Educativo", "Demográfico"),
  Variable = c("Visitas al médico/año", "Patentes solicitadas", "Accidentes laborales", 
               "Quejas de clientes", "Faltas de asistencia", "Número de hijos"),
  Rango = c("0-50+", "0-100+", "0-10+", "0-1000+", "0-180", "0-15+"),
  Características = c("Muchos ceros", "Sobredispersión", "Datos raros", "Exceso ceros", 
                      "Límite superior", "Distribución asimétrica")
)
knitr::kable(ejemplos, caption = "Ejemplos de variables de recuento en economía")
```

Este tipo de datos presenta características que hacen inadecuado el uso de la regresión lineal clásica. En primer lugar, la variable dependiente solo toma valores **enteros no negativos**: no tiene sentido predecir 2.7 visitas al médico o $-1$ accidentes laborales. Sin embargo, MCO puede generar predicciones fraccionarias e incluso negativas, lo que viola la naturaleza del fenómeno. En segundo lugar, la **distribución** de los datos de recuento es típicamente asimétrica, con una acumulación de observaciones en valores bajos (muchos ceros y unos) y una cola derecha que se extiende hacia valores altos. La distribución normal, que MCO asume implícitamente, no captura esta forma. En tercer lugar, existe una **relación intrínseca entre la media y la varianza**: en datos de recuento, los individuos con media alta tienden a mostrar también mayor variabilidad. Esta heterocedasticidad es estructural, no un defecto del modelo, y MCO la ignora.

Si aplicamos MCO directamente a datos de recuento, obtendremos estimaciones **sesgadas e inconsistentes**, intervalos de confianza incorrectos, y predicciones que pueden violar las restricciones naturales del problema.

### El modelo Poisson: concepto fundamental

El **modelo de Poisson** y la **regresión Binomial Negativa** son herramientas diseñadas específicamente para modelar datos de recuento. El Poisson fue propuesto inicialmente para estos problemas porque proporciona un marco probabilístico natural basado en la distribución de Poisson.

En estos apuntes se presenta en primer lugar la distribución de Poisson y sus propiedades, con especial énfasis en el concepto de equidispersión. A continuación se desarrolla el modelo de regresión de Poisson, su especificación, estimación por máxima verosimilitud e interpretación de los coeficientes. El tema aborda después el problema de la sobredispersión, frecuente en datos reales, y presenta el modelo Binomial Negativo como extensión flexible del Poisson. La sección de inferencia estadística incluye los tests de hipótesis, la comparación de modelos y las medidas de bondad de ajuste, todos ilustrados con ejemplos numéricos resueltos paso a paso.

\newpage

## Conceptos fundamentales de datos de recuento

### ¿Qué es un dato de recuento?

Una variable de **recuento** (count data) mide el número de ocurrencias de un evento en un período o contexto determinado. Formalmente:

$$Y_i \in \{0, 1, 2, 3, \ldots\}$$

El espacio de la variable es el conjunto de números enteros no negativos. No hay límite superior teórico, aunque en la práctica los datos pueden estar acotados.

**Ejemplos intuitivos:**

- **Número de visitas al médico en un año**: Un paciente puede no visitar al médico (0 visitas), o tener múltiples visitas según su estado de salud.
- **Número de patentes solicitadas por una empresa**: Mide la innovación. Muchas empresas no solicitan patentes, pero las que innovan lo hacen múltiples veces.
- **Número de accidentes laborales**: En una empresa pequeña puede haber 0 accidentes; en una fábrica grande pueden ocurrir varios.
- **Número de empresas competidoras en un mercado local**: Define la estructura de mercado.

### Propiedades estadísticas clave

Para una variable de recuento $Y_i$, necesitamos entender cuatro propiedades fundamentales:

#### 1. Media y Varianza

- **Media**: $E[Y_i]$ = promedio del número de ocurrencias. Si modelamos visitas al médico, $E[Y_i] = 3$ significa que en promedio un paciente visita 3 veces.
- **Varianza**: $\text{Var}(Y_i)$ = dispersión alrededor de la media. Mide cómo varían los recuentos entre individuos.

#### 2. Equidispersión

En la distribución de Poisson existe una propiedad especial: **media igual a varianza**.

$$E[Y_i] = \text{Var}(Y_i) = \lambda$$

Esto significa que, en Poisson, si el promedio de eventos es 3, la varianza también debe ser 3. Esta es la **equidispersión**.

#### 3. Sobredispersión

En datos reales, **frecuentemente la varianza excede la media**:

$$\text{Var}(Y_i) > E[Y_i]$$

Esto ocurre cuando hay heterogeneidad no observada entre individuos, variables omitidas, o errores de especificación.

> **Ejemplo intuitivo**: Si algunas personas tienen predisposición genética a ciertas enfermedades (no observada), tendrán visitas al médico más variables que lo predicho por Poisson puro. Dos personas con $E[Y_i] = 3$ pueden tener realidades muy diferentes: una visita casi siempre (poco variable), otra va cuando está enferma (muy variable).

#### 4. Subdispersión

Menos común, pero posible: $\text{Var}(Y_i) < E[Y_i]$. Ocurre cuando los datos están fuertemente acotados o cuando hay mecanismos reguladores.

\newpage

## La distribución de Poisson

### Concepto y propiedades matemáticas

La **distribución de Poisson** es el modelo probabilístico natural para datos de recuento. Describe el número de eventos que ocurren en un intervalo fijo de tiempo o espacio, bajo condiciones específicas.

#### Condiciones para una distribución Poisson

Para que un proceso genere datos Poisson deben cumplirse:

1. **Independencia**: Los eventos ocurren **independientemente**. El que ocurra un evento no afecta la probabilidad de otro.
2. **Tasa constante**: Existe una **tasa promedio constante** de ocurrencia, denotada $\lambda$ (lambda).
3. **No simultaneidad**: Es **prácticamente imposible** que dos eventos ocurran exactamente al mismo tiempo.
4. **Estacionariedad**: La tasa $\lambda$ no cambia durante el período observado.

En la práctica, estas condiciones son idealizaciones, pero muchos procesos reales se aproximan a ellas.

#### Definición matemática

Una variable $Y$ sigue una **distribución de Poisson** con parámetro $\lambda > 0$ si su función de probabilidad es:

$$P(Y = y) = \frac{e^{-\lambda} \lambda^y}{y!}, \quad y = 0, 1, 2, \ldots$$

donde $e \approx 2.71828$ es la base del logaritmo natural, y $y!$ es el factorial.

#### Propiedades fundamentales

**Media:**
$$E[Y] = \lambda$$

**Varianza:**
$$\text{Var}(Y) = \lambda$$

**Función característica recursiva:**
$$P(Y = y+1) = \frac{\lambda}{y+1} P(Y = y)$$

Esta última propiedad es útil computacionalmente: permite calcular probabilidades de forma recursiva.

#### Interpretación de $\lambda$

El parámetro $\lambda$ es la **intensidad** o **tasa** del proceso:

- Si $\lambda = 2$, en promedio ocurren 2 eventos por unidad de tiempo.
- Si $\lambda = 0.5$, en promedio ocurre medio evento (o equivalentemente, 1 evento cada 2 unidades).

Visualmente, cuando $\lambda$ es pequeño (ej. $\lambda = 1$), la distribución está concentrada en valores bajos (muchos ceros). Cuando $\lambda$ es grande (ej. $\lambda = 10$), la distribución se extiende más y parece más simétrica.

### Ejemplos de cálculo

Supongamos que el número de accidentes laborales por mes en una fábrica sigue una distribución Poisson con $\lambda = 2.5$.

**Probabilidad de exactamente 3 accidentes:**
$$P(Y = 3) = \frac{e^{-2.5} \cdot 2.5^3}{3!} = \frac{0.0821 \cdot 15.625}{6} = 0.2138$$

Es decir, hay aproximadamente un 21.4% de probabilidad de observar exactamente 3 accidentes.

\newpage

## Modelo de regresión de Poisson

### Especificación del modelo

El modelo de **regresión de Poisson** extiende la distribución de Poisson para permitir que el parámetro $\lambda$ dependa de variables explicativas.

#### Forma básica

Sea $y_i$ el recuento observado para la unidad $i$, y sea $\mathbf{x}_i = (x_{i1}, \ldots, x_{iK})^T$ el vector de variables explicativas.

**Distribución condicional:**
$$y_i | \mathbf{x}_i \sim \text{Poisson}(\lambda_i)$$

**Función de esperanza condicional (no-lineal):**
$$E[y_i | \mathbf{x}_i] = \lambda_i = e^{\mathbf{x}_i \boldsymbol{\beta}}$$

**Forma logarítmica (lineal en parámetros):**
$$\ln(\lambda_i) = \beta_0 + \beta_1 x_{i1} + \cdots + \beta_K x_{iK} = \mathbf{x}_i \boldsymbol{\beta}$$

#### Interpretación de la forma logarítmica

La forma logarítmica es crucial porque:

1. **Garantiza positividad**: Como $\lambda_i = e^{\mathbf{x}_i \boldsymbol{\beta}}$ siempre es positivo (exponencial), nunca obtenemos predicciones negativas.
2. **Link canónico**: Es la "función de enlace" natural para la distribución Poisson.
3. **Interpretación elasticidad**: Un cambio de 1 unidad en $x_j$ aumenta $\ln(\lambda_i)$ en $\beta_j$, lo que corresponde a un cambio multiplicativo de $e^{\beta_j}$ en $\lambda_i$.

### Estimación por máxima verosimilitud

El modelo Poisson se estima por **máxima verosimilitud** (MV), no por MCO.

#### Función de verosimilitud

Para una muestra de $n$ observaciones:

$$L(\boldsymbol{\beta}) = \prod_{i=1}^{n} \frac{e^{-\lambda_i} \lambda_i^{y_i}}{y_i!}$$

#### Log-verosimilitud

Es más conveniente trabajar con la log-verosimilitud:

$$\ell(\boldsymbol{\beta}) = \sum_{i=1}^{n} \left[ y_i \ln(\lambda_i) - \lambda_i - \ln(y_i!) \right]$$

Sustituyendo $\lambda_i = e^{\mathbf{x}_i \boldsymbol{\beta}}$:

$$\ell(\boldsymbol{\beta}) = \sum_{i=1}^{n} \left[ y_i (\mathbf{x}_i \boldsymbol{\beta}) - e^{\mathbf{x}_i \boldsymbol{\beta}} - \ln(y_i!) \right]$$

#### Condiciones de primer orden

El estimador MV $\hat{\boldsymbol{\beta}}$ satisface:

$$\frac{\partial \ell}{\partial \boldsymbol{\beta}} = \sum_{i=1}^{n} (y_i - \lambda_i) \mathbf{x}_i = \mathbf{0}$$

Equivalentemente:

$$\sum_{i=1}^{n} (y_i - \hat{\lambda}_i) x_{ij} = 0, \quad j = 0, 1, \ldots, K$$

Esto significa que el residuo medio ponderado por cada variable explicativa debe ser cero.

#### Propiedades del estimador MV

Bajo especificación correcta del modelo Poisson:

1. **Consistencia**: $\hat{\boldsymbol{\beta}} \xrightarrow{p} \boldsymbol{\beta}_0$ cuando $n \to \infty$.
2. **Normalidad asintótica**: $\sqrt{n}(\hat{\boldsymbol{\beta}} - \boldsymbol{\beta}_0) \xrightarrow{d} N(0, \mathbf{I}^{-1})$, donde $\mathbf{I}$ es la matriz de información.
3. **Eficiencia**: Es el estimador de menor varianza entre estimadores consistentes.

Sin embargo, estas propiedades dependen de que el modelo esté **correctamente especificado**. Si hay sobredispersión, los errores estándar seran demasiado pequeños.

### Interpretación de coeficientes

Esta es una sección crucial para la práctica.

#### Efecto marginal

El **efecto marginal** de un cambio unitario en $x_j$ en la media condicional es:

$$\frac{\partial E[y_i | \mathbf{x}_i]}{\partial x_{ij}} = \beta_j \cdot \lambda_i = \beta_j \cdot E[y_i | \mathbf{x}_i]$$

**Nota importante**: El efecto marginal **no es constante**; depende del nivel de $\lambda_i$ (o equivalentemente, del nivel de las otras variables).

> **Ejemplo**: Si $\hat{\beta}_{\text{edad}} = 0.03$ en un modelo de visitas al médico, y la media predicha para un individuo es $\hat{\lambda} = 4$, entonces aumentar 1 año de edad aumenta el número esperado de visitas en $0.03 \times 4 = 0.12$ visitas. Para otro individuo con $\hat{\lambda} = 2$, el efecto sería solo $0.03 \times 2 = 0.06$ visitas.

#### Efecto en logaritmos (semi-elasticidad)

Como $\ln(\lambda_i) = \mathbf{x}_i \boldsymbol{\beta}$:

$$\frac{\partial \ln(\lambda_i)}{\partial x_{ij}} = \beta_j$$

Esto se interpreta como: **un cambio de 1 unidad en $x_j$ causa un cambio de $100 \cdot \beta_j$ por ciento en la media predicha**.

> **Ejemplo**: Si $\hat{\beta}_{\text{edad}} = 0.03$, entonces cada año adicional de edad aumenta el número esperado de visitas al médico en un $3\%$ (aproximadamente; exactamente es $(e^{0.03} - 1) \times 100\% = 3.05\%$).

#### Elasticidad

Si $x_j$ es continua, la **elasticidad** es:

$$\varepsilon_j = \frac{\partial E[y_i]}{\partial x_j} \cdot \frac{x_j}{E[y_i]} = \beta_j \cdot x_j$$

Esto mide el **cambio porcentual en la media** resultante de un **cambio porcentual de 1%** en $x_j$.

\newpage

## Modelo de regresión Binomial Negativa

### Motivación: El problema de la sobredispersión

#### Cuando Poisson falla

En la práctica, los datos reales con frecuencia violan el supuesto de equidispersión de Poisson. Cuando **observamos que la varianza muestral excede la media muestral**, decimos que hay **sobredispersión**.

$$\text{Var}(y_i) > E[y_i]$$

#### Causas de la sobredispersión

Existen varias razones por las que podemos observar sobredispersión:

1. **Heterogeneidad no observada**: Los individuos difieren en características que no observamos (predisposiciones genéticas, preferencias latentes, etc.). Esto introduce variabilidad adicional.

2. **Variables omitidas**: Si el modelo verdadero tiene más variables explicativas que las que incluimos, los residuos capturan esa variabilidad no modelada.

3. **Datos agregados**: Si los datos representan sumas sobre períodos o grupos, la variabilidad será mayor que la de datos individuales.

4. **Errores de especificación**: Forma funcional incorrecta del modelo, distribución asimétrica no capturada, etc.

5. **Exceso de ceros**: Muchos datos de recuento tienen proporción de ceros superior a la predicha por Poisson. Esto se trata con modelos hurdle o zero-inflated.

#### Consecuencias de ignorar la sobredispersión

Si estimamos un modelo Poisson cuando los datos presentan sobredispersión, las consecuencias son asimétricas. Los coeficientes estimados $\hat{\boldsymbol{\beta}}$ siguen siendo **consistentes**, lo que significa que convergen a sus valores verdaderos al aumentar la muestra. Esta es la buena noticia. La mala noticia es que los **errores estándar quedan sesgados a la baja**: el modelo Poisson, al imponer que la varianza sea igual a la media, subestima la verdadera dispersión de los datos y, en consecuencia, calcula errores estándar demasiado pequeños. Esto provoca que los intervalos de confianza resulten artificialmente estrechos y que los p-valores sean menores de lo que deberían. El resultado práctico es un exceso de **falsos positivos** (errores de Tipo I): el investigador concluye que una variable es significativa cuando en realidad no lo es, simplemente porque la inferencia está basada en una varianza infraestimada.

Por esta razón, detectar y corregir la sobredispersión es un paso ineludible en el análisis de datos de recuento.

### Especificación del modelo Binomial Negativo

El modelo **Binomial Negativo** es una generalización del Poisson que permite sobredispersión.

#### Forma básica

Se define el modelo condicional como:

$$y_i | \mathbf{x}_i \sim \text{NB}(\lambda_i, \alpha)$$

con función de esperanza condicional:

$$E[y_i | \mathbf{x}_i] = \lambda_i = e^{\mathbf{x}_i \boldsymbol{\beta}}$$

(igual que en Poisson) y función de varianza condicional:

$$\text{Var}(y_i | \mathbf{x}_i) = \lambda_i + \alpha \lambda_i^2 = \lambda_i(1 + \alpha \lambda_i)$$

donde $\alpha \geq 0$ es el **parámetro de dispersión**.

#### Relación con Poisson

Observemos qué ocurre en casos límite:

- Si $\alpha = 0$: $\text{Var}(y_i) = \lambda_i$, recuperamos el modelo Poisson (equidispersión).
- Si $\alpha > 0$: $\text{Var}(y_i) = \lambda_i + \alpha \lambda_i^2 > \lambda_i$, tenemos sobredispersión.

Cuanto mayor sea $\alpha$, mayor es la sobredispersión relativa.

#### Parametrización alternativa

A veces el NB se parametriza con el "tamaño" $\theta = 1/\alpha$:

$$\text{Var}(y_i) = \lambda_i + \frac{\lambda_i^2}{\theta}$$

Con esta parametrización, cuanto **menor** sea $\theta$, mayor es la sobredispersión (cuando $\theta \to \infty$, recuperamos Poisson).

### Estimación del modelo NB

#### Log-verosimilitud

La función de log-verosimilitud del NB es más compleja que la del Poisson, pero el principio es el mismo: máxima verosimilitud.

Los parámetros $\boldsymbol{\beta}$ y $\alpha$ se estiman simultáneamente maximizando:

$$\ell(\boldsymbol{\beta}, \alpha) = \sum_{i=1}^{n} \left[ y_i \ln(\lambda_i) - (y_i + 1/\alpha)\ln(1 + \alpha \lambda_i) + \text{términos en factoriales} \right]$$

#### Propiedades

Bajo especificación correcta:

- El estimador MV es **consistente, asintóticamente normal y eficiente**.
- La **matriz de covarianzas** de $(\hat{\boldsymbol{\beta}}, \hat{\alpha})$ se estima consistentemente usando el Hessiano.

\newpage

## Inferencia estadística y comparación de modelos

En esta sección explicamos con detalle los principales contrastes de hipótesis para modelos de recuento. Cada test se presenta con su **planteamiento formal**, **fórmula**, **ejemplo numérico resuelto paso a paso** y **criterio de decisión**.

Para los ejemplos usaremos unos resultados hipotéticos (pero realistas) de un modelo de **visitas al médico** ($n = 4406$), que luego replicaremos con datos reales en la sección práctica:

```{r t04-tabla-resultados-hipoteticos, echo=FALSE}
tabla_hip <- data.frame(
  Variable = c("(Intercepto)", "edad", "cronico", "seguro", "educacion"),
  Beta = c(1.028, 0.019, 0.245, 0.306, -0.028),
  SE = c(0.065, 0.004, 0.012, 0.043, 0.005),
  z = c(15.82, 4.75, 20.42, 7.12, -5.60),
  p_valor = c("<0.001", "<0.001", "<0.001", "<0.001", "<0.001")
)
knitr::kable(tabla_hip,
             col.names = c("Variable", "$\\hat{\\beta}$", "Error estándar",
                          "z", "p-valor"),
             escape = FALSE,
             caption = "Resultados hipotéticos del modelo Poisson (visitas al médico)")
```

Además, supongamos las siguientes log-verosimilitudes:

- Modelo Poisson completo: $\ell_{Poisson} = -12\,215.6$ (con 5 parámetros: intercepto + 4 variables).
- Modelo NB completo: $\ell_{NB} = -11\,478.3$ (con 6 parámetros: 5 + $\alpha$).
- Modelo Poisson sin `cronico` ni `seguro`: $\ell_R = -12\,540.2$ (con 3 parámetros).
- Modelo solo con constante: $\ell_0 = -13\,890.1$ (con 1 parámetro).


### Test de Wald (significación individual)

#### Planteamiento del contraste

El test de Wald evalúa si **una variable individual** contribuye significativamente al modelo.

**Hipótesis:**

- $H_0: \beta_j = 0$ (la variable $x_j$ **no** tiene efecto sobre el recuento esperado).
- $H_1: \beta_j \neq 0$ (la variable $x_j$ **sí** tiene efecto).

**Estadístico:**

$$W_j = \frac{\hat{\beta}_j}{\text{se}(\hat{\beta}_j)}$$

**Distribución bajo $H_0$:** $W_j \sim^a N(0, 1)$ (equivalentemente, $W_j^2 \sim^a \chi^2_1$).

**Regla de decisión (al nivel $\alpha = 0.05$):** Rechazamos $H_0$ si $|W_j| > z_{0.025} = 1.96$. Equivalentemente, rechazamos si el p-valor $< 0.05$.

#### Ejemplo 1: ¿Es significativa la variable `cronico`?

Datos del problema: $\hat{\beta}_{\text{cronico}} = 0.245$, $\text{se}(\hat{\beta}_{\text{cronico}}) = 0.012$.

**Paso 1.** Planteamos las hipótesis:

- $H_0: \beta_{\text{cronico}} = 0$ (las condiciones crónicas no afectan las visitas).
- $H_1: \beta_{\text{cronico}} \neq 0$ (sí afectan).

**Paso 2.** Calculamos el estadístico:

$$W = \frac{0.245}{0.012} = 20.42$$

**Paso 3.** Comparamos con el valor crítico:

$$|20.42| > 1.96 \implies \text{Rechazamos } H_0$$

**Paso 4.** Conclusión: La variable `cronico` es **altamente significativa** ($p < 0.001$). Cada condición crónica adicional aumenta significativamente el número de visitas al médico.

#### Ejemplo 2: ¿Es significativa la variable `educacion`?

Datos: $\hat{\beta}_{\text{educ}} = -0.028$, $\text{se} = 0.005$.

$$W = \frac{-0.028}{0.005} = -5.60$$

$$|-5.60| > 1.96 \implies \text{Rechazamos } H_0$$

Conclusión: `educacion` es significativa ($p < 0.001$). El signo negativo indica que más años de educación se asocian con **menos** visitas al médico.

> **Nota importante:** El test de Wald evalúa variables **una a una**. Para evaluar si un **grupo de variables** es conjuntamente significativo, necesitamos el test de razón de verosimilitud.


### Test de razón de verosimilitud (significación conjunta)

#### Planteamiento del contraste

El test LR compara un modelo **completo** (sin restricciones) con un modelo **reducido** (restringido) para evaluar si un grupo de variables contribuye significativamente.

**Hipótesis:**

- $H_0: \beta_{j_1} = \beta_{j_2} = \cdots = \beta_{j_q} = 0$ (las $q$ variables no aportan nada al modelo).
- $H_1:$ al menos uno de los $\beta_{j_k} \neq 0$ (al menos una variable es relevante).

**Estadístico:**

$$LR = 2\left[\ell(\hat{\boldsymbol{\beta}}_U) - \ell(\hat{\boldsymbol{\beta}}_R)\right]$$

donde $\ell_U$ es la log-verosimilitud del modelo completo y $\ell_R$ la del modelo reducido.

**Distribución bajo $H_0$:** $LR \sim^a \chi^2_q$, donde $q$ es el número de restricciones (variables eliminadas).

**Regla de decisión:** Rechazamos $H_0$ si $LR > \chi^2_{q, \alpha}$, donde $\chi^2_{q, \alpha}$ es el valor crítico de la distribución chi-cuadrado con $q$ grados de libertad al nivel $\alpha$.

#### Ejemplo: ¿Son `cronico` y `seguro` conjuntamente significativas?

Datos del problema:

- Modelo completo (con `cronico` y `seguro`): $\ell_U = -12\,215.6$, $k_U = 5$ parámetros.
- Modelo reducido (sin `cronico` ni `seguro`): $\ell_R = -12\,540.2$, $k_R = 3$ parámetros.
- Número de restricciones: $q = k_U - k_R = 5 - 3 = 2$.

**Paso 1.** Planteamos las hipótesis:

- $H_0: \beta_{\text{cronico}} = \beta_{\text{seguro}} = 0$.
- $H_1:$ al menos uno es distinto de cero.

**Paso 2.** Calculamos el estadístico LR:

$$LR = 2\left[(-12\,215.6) - (-12\,540.2)\right] = 2 \times 324.6 = 649.2$$

**Paso 3.** Buscamos el valor crítico $\chi^2_{2, 0.05} = 5.991$:

$$649.2 > 5.991 \implies \text{Rechazamos } H_0$$

**Paso 4.** Conclusión: Las variables `cronico` y `seguro` son **conjuntamente muy significativas**. El estadístico (649.2) excede enormemente el valor crítico (5.99), lo que indica que su contribución al modelo es muy importante.

> **¿Cuándo usar LR en vez de Wald?** El test LR es preferible cuando se quiere evaluar la significación **conjunta** de varias variables. Para variables individuales, ambos tests dan resultados muy similares, pero el LR es más fiable en muestras pequeñas.


### Test de sobredispersión: Poisson vs Binomial Negativo

#### Planteamiento del contraste

Este es uno de los tests más importantes en modelos de recuento. Evalúa si la **varianza de los datos excede la media** (sobredispersión), lo que invalidaría los errores estándar del modelo Poisson.

**Hipótesis:**

- $H_0: \alpha = 0$ (equidispersión → el modelo **Poisson** es adecuado).
- $H_1: \alpha > 0$ (sobredispersión → el modelo **Binomial Negativo** es necesario).

Recordemos que en el NB: $\text{Var}(y_i) = \lambda_i + \alpha \lambda_i^2$. Si $\alpha = 0$, la varianza es $\lambda_i$ (Poisson).

#### Método 1: Test LR (Poisson vs NB)

**Estadístico:**

$$LR = 2\left[\ell_{NB} - \ell_{Poisson}\right]$$

**Distribución bajo $H_0$:** Aproximadamente $\chi^2_1$ (un grado de libertad porque solo se restringe $\alpha$).

#### Ejemplo de cálculo

Datos:

- $\ell_{Poisson} = -12\,215.6$
- $\ell_{NB} = -11\,478.3$

**Paso 1.** Calculamos:

$$LR = 2\left[(-11\,478.3) - (-12\,215.6)\right] = 2 \times 737.3 = 1\,474.6$$

**Paso 2.** Valor crítico $\chi^2_{1, 0.05} = 3.841$:

$$1\,474.6 \gg 3.841 \implies \text{Rechazamos } H_0 \text{ rotundamente}$$

**Paso 3.** Conclusión: La sobredispersión es **masiva**. El modelo Poisson es completamente inadecuado para estos datos; el Binomial Negativo es muy superior.

#### Método 2: Estadístico de dispersión de Pearson

Una forma rápida y visual de detectar sobredispersión:

$$\text{Dispersión} = \frac{\sum_{i=1}^{n} \frac{(y_i - \hat{\lambda}_i)^2}{\hat{\lambda}_i}}{n - k}$$

**Regla práctica:**

- $\approx 1$: equidispersión (Poisson OK).
- $> 1.5$: sobredispersión moderada.
- $> 2$: sobredispersión importante → usar NB o quasi-Poisson.

#### Método 3: Test de Cameron y Trivedi (1990)

Contrasta formalmente la equidispersión regresando una función de los residuos:

$$\frac{(y_i - \hat{\lambda}_i)^2 - y_i}{\hat{\lambda}_i} = \alpha_0 + \alpha_1 \hat{\lambda}_i + \varepsilon_i$$

- $H_0: \alpha_1 = 0$ (equidispersión).
- $H_1: \alpha_1 > 0$ (sobredispersión).

Se contrasta con un test $t$ ordinario sobre $\hat{\alpha}_1$. En R: `dispersiontest(modelo_poisson)` del paquete `AER`.


### Medidas de bondad de ajuste

En modelos de regresión lineal clásica, el coeficiente de determinación $R^2$ mide la proporción de variabilidad explicada por el modelo. Sin embargo, en modelos de recuento (Poisson, Binomial Negativo), **el $R^2$ clásico no es apropiado** por dos razones fundamentales:

1. **La función media condicional es no lineal**: $E[y_i | \mathbf{x}_i] = \exp(\mathbf{x}_i \boldsymbol{\beta})$, por lo que la descomposición $TSS = ESS + RSS$ no se mantiene.
2. **Heterocedasticidad inherente**: en Poisson, $\text{Var}(y_i) = \lambda_i = E[y_i]$; los residuos no son homocedásticos.

Por ello, se han desarrollado medidas alternativas de bondad de ajuste específicas para modelos de recuento, que presentamos a continuación de menor a mayor sofisticación.


#### Desviación (Deviance)

La **desviación** (deviance) es la medida fundamental de bondad de ajuste en modelos lineales generalizados. Compara el modelo estimado con el **modelo saturado** (aquel que tiene tantos parámetros como observaciones y ajusta perfectamente los datos).

##### Definición formal

Para una observación individual $i$, la **contribución a la desviación** es:

$$d_i = 2\left[y_i \ln\left(\frac{y_i}{\hat{\lambda}_i}\right) - (y_i - \hat{\lambda}_i)\right]$$

donde por convención $0 \cdot \ln(0) = 0$. Nótese que $d_i \geq 0$ siempre, y $d_i = 0$ solo cuando $y_i = \hat{\lambda}_i$ (ajuste perfecto).

La **desviación total** (o deviance residual) del modelo es la suma:

$$D = \sum_{i=1}^{n} d_i = 2\sum_{i=1}^{n}\left[y_i \ln\left(\frac{y_i}{\hat{\lambda}_i}\right) - (y_i - \hat{\lambda}_i)\right]$$

**Interpretación intuitiva:** La desviación mide cuánto "se pierde" al usar el modelo estimado en lugar del modelo saturado. Es análoga a la suma de cuadrados residual (RSS) en regresión lineal, pero para modelos GLM.

##### Desviación nula y desviación residual

- **Desviación nula** ($D_0$): desviación del modelo que solo incluye la constante (sin variables explicativas). Mide la variabilidad total a explicar.
- **Desviación residual** ($D$): desviación del modelo completo con las $k$ variables. Mide la variabilidad **no explicada** por el modelo.

La diferencia $D_0 - D$ mide cuánta variabilidad explican las variables incluidas.

##### Test de bondad de ajuste basado en la desviación

Si el modelo Poisson es correcto, la desviación residual sigue **aproximadamente** una distribución chi-cuadrado:

$$D \sim \chi^2(n - k) \quad \text{(bajo } H_0 \text{: modelo correctamente especificado)}$$

**Contraste:**

- $H_0$: El modelo se ajusta adecuadamente a los datos.
- $H_1$: El modelo no se ajusta bien (posible sobredispersión o mala especificación).
- **Criterio:** Rechazar $H_0$ si $D > \chi^2_{n-k, \alpha}$.

> **Precaución:** Este test tiene baja potencia en muestras pequeñas y es sensible a la presencia de muchos ceros. Un rechazo puede deberse a sobredispersión (no necesariamente a una mala elección de variables).

##### Ejemplo de cálculo manual

Supongamos nuestro modelo Poisson con $n = 4{,}406$ observaciones y $k = 5$ parámetros.

**Datos reportados por R:**

- Desviación nula: $D_0 = 8{,}127.5$ con $n - 1 = 4{,}405$ grados de libertad.
- Desviación residual: $D = 6{,}531.2$ con $n - k = 4{,}401$ grados de libertad.

**Test:**

$$D = 6{,}531.2 \quad \text{vs} \quad \chi^2_{4401, 0.05} \approx 4{,}401 + 2\sqrt{2 \times 4{,}401} \approx 4{,}538.8$$

$$6{,}531.2 \gg 4{,}538.8 \implies \text{Rechazamos } H_0$$

**Conclusión:** El modelo Poisson **no** se ajusta bien. La desviación residual es mucho mayor que los grados de libertad, lo cual indica **sobredispersión** (la varianza observada supera la predicha por Poisson). La razón $D/(n-k) = 6{,}531.2/4{,}401 = 1.484$ confirma que la varianza es un 48% mayor que la media.

> **Regla rápida:** Si $D/(n-k) \approx 1$, el modelo Poisson es adecuado. Si $D/(n-k) \gg 1$, hay sobredispersión y se debería considerar el modelo Binomial Negativo.


#### Estadístico $\chi^2$ de Pearson

El estadístico chi-cuadrado de Pearson es la alternativa clásica a la desviación. Mientras que la desviación se basa en la log-verosimilitud, el estadístico de Pearson se basa directamente en la **diferencia entre valores observados y esperados**.

##### Definición

$$X^2 = \sum_{i=1}^{n} \frac{(y_i - \hat{\lambda}_i)^2}{\hat{\lambda}_i}$$

Este es el **estadístico clásico de Pearson**, idéntico conceptualmente al $\chi^2$ usado en tablas de contingencia. Bajo $H_0$ (modelo correcto):

$$X^2 \sim \chi^2(n - k)$$

##### Relación con la desviación

Ambas medidas convergen a la misma distribución asintóticamente, pero difieren en muestras finitas:

- La **desviación** pondera más las observaciones con $y_i$ grande.
- El **$\chi^2$ de Pearson** es más sensible a observaciones con $\hat{\lambda}_i$ pequeño (donde un residuo incluso moderado genera un cociente grande).

En la práctica, ambas suelen dar resultados similares. Los programas como R reportan la desviación por defecto, pero el $\chi^2$ de Pearson se obtiene fácilmente:

En R, el estadístico se calcula con `sum(residuals(modelo, type = "pearson")^2)` y su p-valor con `pchisq(X2, df = modelo$df.residual, lower.tail = FALSE)`.

##### Ejemplo de cálculo manual

Con $X^2 = 6{,}582.7$ y $n - k = 4{,}401$:

$$\frac{X^2}{n-k} = \frac{6{,}582.7}{4{,}401} = 1.495$$

Dado que $1.495 > 1$, se confirma la presencia de sobredispersión. Este valor es consistente con el obtenido vía desviación ($1.484$), lo cual es habitual.


#### Medidas de $R^2$ para modelos de recuento

Aunque el $R^2$ clásico no es aplicable, se han propuesto diversas adaptaciones. Presentamos tres, de menor a mayor sofisticación.

##### $R^2$ basado en residuos estandarizados

Una primera aproximación, propuesta como extensión directa del $R^2$ lineal:

$$R^2_{res} = 1 - \frac{\sum_{i=1}^{n} (y_i - \hat{\lambda}_i)^2 / \hat{\lambda}_i}{\sum_{i=1}^{n} (y_i - \bar{y})^2 / \bar{y}}$$

Esta medida compara el ajuste del modelo completo (numerador) con el de un modelo que solo incluye la constante (denominador).

**Ventajas:** Intuitivo, análogo al $R^2$ clásico.

**Limitaciones:**

- Puede ser **negativo** (si el modelo ajusta peor que la media).
- Puede **aumentar** al eliminar variables relevantes.

##### Pseudo $R^2$ de McFadden

Es la medida más utilizada en la práctica:

$$R^2_{McF} = 1 - \frac{\ell(\hat{\boldsymbol{\beta}})}{\ell(\hat{\beta}_0)}$$

donde $\ell(\hat{\boldsymbol{\beta}})$ es la log-verosimilitud del modelo completo y $\ell(\hat{\beta}_0)$ es la del modelo solo con constante.

**Interpretación:** Proporción de la log-verosimilitud explicada por las variables del modelo. Está acotado superiormente por 1 (ajuste perfecto), pero **nunca alcanza 1** en la práctica, porque $\ell < 0$ siempre.

**Ejemplo de cálculo:**

Con $\ell(\hat{\boldsymbol{\beta}}) = -11{,}478.3$ (NB completo) y $\ell(\hat{\beta}_0) = -13{,}890.1$ (solo constante):

$$R^2_{McF} = 1 - \frac{-11{,}478.3}{-13{,}890.1} = 1 - 0.8263 = 0.1737$$

**Interpretación:** El modelo explica aproximadamente un 17.4% de la variación en la log-verosimilitud. En modelos de recuento con datos microeconómicos, **valores entre 0.10 y 0.25 son habituales y aceptables**.

> **Referencia:** En regresión lineal, un $R^2 = 0.17$ se consideraría bajo. Pero en modelos de recuento, la heterogeneidad individual no observada hace que las predicciones puntuales sean intrínsecamente más difíciles, por lo que estos valores son normales y no indican un modelo deficiente.

##### $R^2$ de Cameron y Windmeijer (1993)

Cameron y Windmeijer propusieron una medida basada en la desviación que está **acotada entre 0 y 1**:

$$R^2_{Dev} = \frac{D_0 - D}{D_0^*}$$

donde:

- $D_0$: desviación del modelo nulo (solo constante).
- $D$: desviación del modelo completo.
- $D_0^*$: desviación máxima posible (mejora máxima sobre un ajuste perfecto).

Esta medida es equivalente al pseudo-$R^2$ reportado por muchos paquetes estadísticos y puede reescribirse como:

$$R^2_{Dev} = 1 - \frac{D}{D_0}$$

**Ejemplo de cálculo:**

Con $D_0 = 8{,}127.5$ y $D = 6{,}531.2$:

$$R^2_{Dev} = 1 - \frac{6{,}531.2}{8{,}127.5} = 1 - 0.8035 = 0.1965$$

El modelo reduce la desviación en un 19.7% respecto al modelo nulo.

**Ventajas sobre McFadden:** Está acotada entre 0 y 1 y aumenta monótonamente al añadir variables relevantes, lo que la hace más interpretable.


#### Criterio de Información de Akaike (AIC)

##### Fundamento teórico

El AIC fue propuesto por Akaike (1973) basándose en la **divergencia de Kullback-Leibler (K-L)**, que mide la "distancia" entre la distribución verdadera (desconocida) de los datos y la distribución estimada por nuestro modelo.

Akaike demostró que un estimador asintóticamente insesgado de la divergencia K-L esperada es:

$$\text{AIC} = 2k - 2\ell(\hat{\boldsymbol{\beta}})$$

donde:

- $k$ = número de parámetros estimados (incluida la constante).
- $\ell(\hat{\boldsymbol{\beta}})$ = log-verosimilitud evaluada en los estimadores de máxima verosimilitud.

##### Interpretación de los componentes

El AIC equilibra dos objetivos contrapuestos:

- **$-2\ell(\hat{\boldsymbol{\beta}})$: Bondad de ajuste.** Cuanto mayor la verosimilitud, menor este término. Mide lo bien que el modelo se ajusta a los datos observados.
- **$2k$: Penalización por complejidad.** Cada parámetro adicional suma 2 al AIC. Previene el sobreajuste: un modelo con muchas variables puede ajustar bien los datos de entrenamiento pero predecir mal datos nuevos.

> **Intuición:** El AIC busca el modelo que mejor **predecirá** datos futuros generados por el mismo proceso, no el que mejor ajuste los datos actuales.

##### Ejemplo detallado de cálculo manual

**Modelo Poisson** ($k = 5$, $\ell = -12{,}215.6$):

$$\text{AIC}_{Poisson} = 2(5) - 2(-12{,}215.6) = 10 + 24{,}431.2 = 24{,}441.2$$

Desglose: penalización = 10 (por 5 parámetros), ajuste = 24,431.2 (peor ajuste → mayor valor).

**Modelo Binomial Negativo** ($k = 6$, $\ell = -11{,}478.3$):

$$\text{AIC}_{NB} = 2(6) - 2(-11{,}478.3) = 12 + 22{,}956.6 = 22{,}968.6$$

Desglose: penalización = 12 (un parámetro más, $\alpha$), ajuste = 22,956.6 (mejor ajuste).

**Comparación:**

$$\Delta \text{AIC} = 24{,}441.2 - 22{,}968.6 = 1{,}472.6$$

> **Regla práctica de Burnham y Anderson (2002):**
>
> - $\Delta \text{AIC} < 2$: ambos modelos son igualmente plausibles.
> - $2 < \Delta \text{AIC} < 7$: el modelo con menor AIC es moderadamente mejor.
> - $\Delta \text{AIC} > 10$: el modelo con mayor AIC tiene **soporte prácticamente nulo**.
>
> En nuestro ejemplo, $\Delta = 1{,}472.6 \gg 10$: el NB es **abrumadoramente** superior.

##### Limitaciones del AIC

1. **No tiene interpretación absoluta**: solo sirve para comparar modelos ajustados a los **mismos datos**.
2. **Tiende a seleccionar modelos complejos** en muestras grandes, porque la penalización $2k$ no crece con $n$.
3. **No indica si el modelo es "bueno"**: un modelo con el menor AIC puede seguir siendo inadecuado.


#### Criterio de Información Bayesiano (BIC)

##### Fundamento teórico

El BIC (también llamado criterio de Schwarz, 1978) surge de la **selección bayesiana de modelos**. Aproxima el logaritmo del factor de Bayes, que mide la evidencia relativa a favor de un modelo sobre otro.

$$\text{BIC} = k \ln(n) - 2\ell(\hat{\boldsymbol{\beta}})$$

##### Diferencia clave con el AIC

La penalización del BIC es $k \ln(n)$ en lugar de $2k$. Puesto que $\ln(n) > 2$ cuando $n > 7$ (es decir, **casi siempre en la práctica**):

$$\text{Penalización BIC} = k \ln(n) > 2k = \text{Penalización AIC} \quad \text{para } n > 7$$

Esto significa que el BIC **penaliza más la complejidad** y tiende a seleccionar modelos más parsimoniosos (con menos variables) que el AIC.

##### Ejemplo detallado de cálculo manual

Con $n = 4{,}406$, $\ln(4{,}406) = 8.39$:

**Modelo Poisson** ($k = 5$):
$$\text{BIC}_{Poisson} = 5 \times 8.39 - 2(-12{,}215.6) = 41.95 + 24{,}431.2 = 24{,}473.2$$

**Modelo NB** ($k = 6$):
$$\text{BIC}_{NB} = 6 \times 8.39 - 2(-11{,}478.3) = 50.34 + 22{,}956.6 = 23{,}006.9$$

**Comparación:** $\Delta \text{BIC} = 24{,}473.2 - 23{,}006.9 = 1{,}466.3$

> **Escala de evidencia de Kass y Raftery (1995):**
>
> - $\Delta \text{BIC} < 2$: evidencia débil (apenas vale la pena mencionarlo).
> - $2 < \Delta \text{BIC} < 6$: evidencia positiva.
> - $6 < \Delta \text{BIC} < 10$: evidencia fuerte.
> - $\Delta \text{BIC} > 10$: evidencia **muy fuerte**.
>
> En nuestro ejemplo, $\Delta \text{BIC} = 1{,}466.3 \gg 10$: evidencia **abrumadora** a favor del NB.

##### ¿Cuándo usar AIC y cuándo BIC?

- **AIC**: Cuando el objetivo es **predicción**. El AIC selecciona el modelo que minimiza el error de predicción esperado.
- **BIC**: Cuando el objetivo es **identificar el modelo verdadero**. Si el verdadero modelo está entre los candidatos, el BIC lo selecciona con probabilidad $\to 1$ cuando $n \to \infty$ (propiedad de consistencia).
- **En la práctica**: Si ambos criterios coinciden, la decisión es clara. Si discrepan, el AIC suele preferir un modelo más complejo y el BIC uno más parsimonioso. En microeconometría, se reportan ambos.


#### Tabla resumen de medidas de bondad de ajuste

```{r t04-tabla-resumen-gof, echo=FALSE}
tabla_gof <- data.frame(
  Medida = c("Desviación residual ($D$)",
             "$\\chi^2$ de Pearson",
             "$R^2$ residual",
             "$R^2$ McFadden",
             "$R^2$ Cameron-Windmeijer",
             "AIC",
             "BIC"),
  Formula = c("$2\\sum[y_i \\cdot \\ln(y_i/\\hat{\\lambda}_i) - (y_i - \\hat{\\lambda}_i)]$",
              "$\\sum(y_i - \\hat{\\lambda}_i)^2 / \\hat{\\lambda}_i$",
              "$1 - [\\sum(y_i - \\hat{\\lambda}_i)^2/\\hat{\\lambda}_i] \\;/\\; [\\sum(y_i - \\bar{y})^2/\\bar{y}]$",
              "$1 - \\ell(\\hat{\\beta})/\\ell(\\hat{\\beta}_0)$",
              "$1 - D/D_0$",
              "$2k - 2\\ell$",
              "$k \\cdot \\ln(n) - 2\\ell$"),
  Uso = c("Test GOF: $D \\sim \\chi^2(n-k)$",
          "Test GOF: $X^2 \\sim \\chi^2(n-k)$",
          "Ajuste relativo (puede ser < 0)",
          "Proporción de $\\ell$ explicada",
          "Ajuste relativo (0 a 1)",
          "Comparar modelos (menor = mejor)",
          "Comparar modelos (penaliza más)"),
  Valor_Ejemplo = c("6.531,2 (ratio 1,48)",
                     "6.582,7 (ratio 1,50)",
                     "---",
                     "0,174",
                     "0,197",
                     "22.968,6 (NB)",
                     "23.006,9 (NB)")
)
knitr::kable(tabla_gof,
             col.names = c("Medida", "Fórmula", "Uso principal", "Ejemplo"),
             escape = FALSE,
             caption = "Resumen de medidas de bondad de ajuste para modelos de recuento")
```


### Procedimiento completo de comparación Poisson vs Binomial Negativo

En la práctica, la comparación de modelos sigue estos **cinco pasos**:

1. **Estimar el modelo Poisson** y calcular el estadístico de dispersión de Pearson. Si $\approx 1$, Poisson puede ser suficiente; si $> 1.5$, hay indicios de sobredispersión.

2. **Estimar el modelo Binomial Negativo** con las mismas variables explicativas.

3. **Test LR formal**: Calcular $LR = 2(\ell_{NB} - \ell_{Poisson})$. Si $p < 0.05$, la sobredispersión es significativa.

4. **Comparar AIC y BIC**: El modelo con valores menores es preferido. Si la diferencia es grande ($\Delta > 10$), la evidencia es clara.

5. **Decisión**: Si los pasos 3 y 4 coinciden → la decisión es clara. Si discrepan (raro), priorizar el test LR para modelos anidados.


### Tablas resumen

Los contrastes y medidas de diagnóstico para modelos de recuento se organizan en tres grupos: tests de significación, tests de sobredispersión y medidas de bondad de ajuste.

```{r t04-tabla-contrastes-signif, echo=FALSE}
t1 <- data.frame(
  Test = c("Wald", "LR (conjunto)"),
  H0 = c("$\\beta_j = 0$", "$\\beta_1 = \\cdots = \\beta_q = 0$"),
  Distribucion = c("$z \\sim N(0,1)$", "$\\chi^2(q)$"),
  Criterio = c("Rechazar si $p < 0{,}05$", "Rechazar si $p < 0{,}05$")
)
knitr::kable(t1,
             col.names = c("Test", "$H_0$", "Distribución", "Criterio"),
             escape = FALSE,
             caption = "Tests de significación de variables",
             align = c("l", "l", "l", "l"))
```

```{r t04-tabla-contrastes-sobredisp, echo=FALSE}
t2 <- data.frame(
  Test = c("LR: NB vs Poisson", "Dispersión de Pearson", "Cameron-Trivedi"),
  H0 = c("$\\alpha = 0$", "Dispersión $= 1$", "$\\alpha_1 = 0$"),
  Criterio = c("$LR > 3{,}84 \\Rightarrow$ NB", "$> 1{,}5 \\Rightarrow$ sobredispersión", "$p < 0{,}05 \\Rightarrow$ sobredispersión")
)
knitr::kable(t2,
             col.names = c("Test", "$H_0$", "Criterio de decisión"),
             escape = FALSE,
             caption = "Tests de sobredispersión (Poisson vs Binomial Negativo)",
             align = c("l", "l", "l"))
```

```{r t04-tabla-contrastes-gof, echo=FALSE}
t3 <- data.frame(
  Medida = c("AIC", "BIC", "Pseudo $R^2$ McFadden"),
  Formula = c("$2k - 2\\ell$", "$k \\cdot \\ln(n) - 2\\ell$", "$1 - \\ell(\\hat{\\beta})/\\ell(\\hat{\\beta}_0)$"),
  Criterio = c("Menor es mejor", "Menor es mejor (penaliza más)", "Mayor es mejor (0,10--0,25 típico)")
)
knitr::kable(t3,
             col.names = c("Medida", "Fórmula", "Interpretación"),
             escape = FALSE,
             caption = "Medidas de bondad de ajuste y comparación de modelos",
             align = c("l", "l", "l"))
```

> **Consejo práctico:** En un informe o trabajo, reporta siempre: (1) el test de Wald para cada variable individual (sale directamente del `summary()`), (2) el test LR para comparar Poisson vs NB, (3) AIC y BIC de ambos modelos, y (4) el pseudo $R^2$. Con estos cuatro elementos, el lector puede evaluar completamente la especificación del modelo.

\newpage

## Extensiones y temas avanzados

### Sobredispersión: detección y corrección

#### Diagnósticos de sobredispersión

**1. Estadístico de dispersión de Pearson:**
$$\text{Disp} = \frac{\sum_i (y_i - \hat{\lambda}_i)^2 / \hat{\lambda}_i}{n - k}$$

Si > 1 → sobredispersión. Si >> 1 → importante.

**2. Deviance/grados de libertad:**
$$\text{Deviance Ratio} = \frac{D}{n-k}$$

Similares resultados (cercano a 1 → ajuste bueno).

#### Correcciones de la sobredispersión

Cuando se detecta sobredispersión, existen tres estrategias principales. La primera y más recomendada es estimar un **modelo Binomial Negativo**, que incorpora un parámetro de dispersión $\alpha$ que permite que la varianza exceda la media. Es el enfoque estándar en la literatura econométrica y se estima en R con `MASS::glm.nb()`.

La segunda opción es el modelo **Quasi-Poisson**, que mantiene la estructura del modelo Poisson pero ajusta los errores estándar multiplicándolos por un factor de dispersión estimado a partir de los datos. No requiere especificar una nueva distribución, sino que utiliza un enfoque de cuasi-verosimilitud. En R se estima con `family = quasipoisson`.

La tercera opción consiste en mantener el modelo Poisson pero calcular **errores estándar robustos** (tipo sandwich), que son válidos incluso cuando la varianza no coincide con la media. En R se obtienen combinando `coeftest()` del paquete `lmtest` con `vcovHC()` del paquete `sandwich`.

### Datos con exceso de ceros

En muchos contextos económicos, los datos de recuento presentan una proporción de observaciones con valor cero considerablemente mayor de la que predeciría un modelo Poisson o Binomial Negativo. Este fenómeno se denomina **exceso de ceros** (zero inflation) y aparece cuando existen dos procesos generadores de datos superpuestos: uno que determina si el evento puede ocurrir en absoluto, y otro que gobierna cuántas veces ocurre condicionado a que sea posible. Por ejemplo, en el gasto en ocio, algunas personas nunca gastan (cero estructural, por preferencias o restricciones), mientras que las que sí gastan presentan un recuento variable. De forma similar, en el número de hijos, hay parejas que han decidido no tener hijos (cero deliberado) frente a las que simplemente aún no los han tenido (cero circunstancial).

Para modelar estos datos existen dos familias de modelos. Los modelos **Zero-Inflated** (ZIP para Poisson, ZINB para Binomial Negativo) asumen que los ceros provienen de dos fuentes: una masa puntual en cero (modelada con un Logit) y el proceso de recuento habitual. Los modelos **Hurdle** adoptan un enfoque secuencial: primero modelan si $y > 0$ o no (con un modelo binario), y luego, condicionado a $y > 0$, modelan el recuento con una distribución truncada en cero. Ambos enfoques se implementan en R con el paquete `pscl`.

### Variables de offset

Para modelar **tasas** en lugar de recuentos absolutos, usamos variables de offset.

Ejemplo: Si $y_i$ son accidentes y queremos ajustar por horas trabajadas:

$$\ln(\lambda_i / \text{horas}_i) = \mathbf{x}_i \boldsymbol{\beta}$$

equivalentemente:

$$\ln(\lambda_i) = \ln(\text{horas}_i) + \mathbf{x}_i \boldsymbol{\beta}$$

En R: `glm(..., offset = log(horas), ...)`

\newpage

## Resumen: lo esencial en 10 puntos

1. Los **datos de recuento** toman valores enteros no negativos ($y \in \{0, 1, 2, \ldots\}$). Ejemplos: visitas al médico, patentes, accidentes laborales.

2. La **distribución de Poisson** es el punto de partida natural. Su propiedad fundamental es la **equidispersión**: $E[Y] = \text{Var}(Y) = \lambda$.

3. El **modelo de regresión de Poisson** especifica $\ln(\lambda_i) = \mathbf{x}_i \boldsymbol{\beta}$. La función exponencial garantiza que $\lambda_i > 0$ siempre.

4. Los coeficientes se interpretan como **semi-elasticidades**: un cambio de 1 unidad en $x_j$ multiplica la media esperada por $e^{\beta_j}$. Esto equivale a un cambio porcentual de $(e^{\beta_j} - 1) \times 100\%$.

5. El **efecto marginal** no es constante: $\partial E[y] / \partial x_j = \beta_j \cdot \lambda_i$. Depende del nivel de $\lambda_i$.

6. En datos reales, la varianza frecuentemente **excede la media** (sobredispersión). Si se ignora, los errores estándar del Poisson son demasiado pequeños y se generan falsos positivos.

7. El **modelo Binomial Negativo** corrige la sobredispersión añadiendo un parámetro de dispersión $\alpha$: $\text{Var}(y_i) = \lambda_i + \alpha \lambda_i^2$. Cuando $\alpha = 0$, se recupera el Poisson.

8. El **test LR de sobredispersión** compara Poisson con NB: $LR = 2(\ell_{NB} - \ell_{Poisson}) \sim \chi^2_1$. Si se rechaza $H_0$, el NB es preferible.

9. La bondad de ajuste se evalúa con la **desviación** ($D/(n-k) \approx 1$ indica buen ajuste), el **pseudo-$R^2$ de McFadden** (0.10--0.25 típico en recuento) y los criterios **AIC** y **BIC** (menor es mejor).

10. Para datos con **exceso de ceros**, se utilizan modelos Zero-Inflated (ZIP/ZINB) o modelos Hurdle, que distinguen entre ceros estructurales y ceros del proceso de recuento.


\newpage

## Funciones esenciales en R

### Estimación de modelos

- `glm(y ~ x1 + x2, family = poisson(link = "log"), data = datos)` — modelo de regresión Poisson.
- `MASS::glm.nb(y ~ x1 + x2, data = datos)` — modelo Binomial Negativo (estima $\alpha$ automáticamente).
- `glm(..., family = quasipoisson)` — modelo Quasi-Poisson (corrige errores estándar por sobredispersión).

### Extracción de resultados

- `summary(modelo)` — tabla de coeficientes, errores estándar, z-valores y p-valores.
- `coef(modelo)` — vector de coeficientes $\hat{\boldsymbol{\beta}}$.
- `exp(coef(modelo))` — coeficientes exponenciados (tasas de incidencia, IRR).
- `confint(modelo)` — intervalos de confianza.
- `vcov(modelo)` — matriz de varianzas-covarianzas.

### Bondad de ajuste y comparación

- `logLik(modelo)` — log-verosimilitud.
- `AIC(modelo)`, `BIC(modelo)` — criterios de información.
- `deviance(modelo)` — desviación residual.
- `modelo$df.residual` — grados de libertad residuales.
- `residuals(modelo, type = "pearson")` — residuos de Pearson (para el estadístico $\chi^2$).
- `residuals(modelo, type = "deviance")` — residuos de la desviación.

### Test de razón de verosimilitud (manual)

- `lr <- 2 * (logLik(m_completo) - logLik(m_reducido))` — estadístico LR.
- `pchisq(lr, df = diferencia_parametros, lower.tail = FALSE)` — p-valor.

### Predicción

- `predict(modelo, newdata = df, type = "response")` — predicción del valor esperado $\hat{\lambda}$.
- `predict(modelo, newdata = df, type = "link")` — predicción del predictor lineal $\mathbf{x}\hat{\boldsymbol{\beta}}$.

### Modelos con exceso de ceros

- `pscl::zeroinfl(y ~ x1 + x2 | z1 + z2, dist = "poisson", data = datos)` — Zero-Inflated Poisson.
- `pscl::zeroinfl(..., dist = "negbin")` — Zero-Inflated Binomial Negativo.
- `pscl::hurdle(y ~ x1 + x2, dist = "poisson", data = datos)` — modelo Hurdle.

### Offset (tasas)

- `glm(y ~ x1 + x2, family = poisson, offset = log(exposicion), data = datos)` — modelo para tasas.

\newpage


### Código R del capítulo {-}

El script completo de este capítulo (`T04_mECO_Script_Recuento.R`) está disponible en el repositorio de material complementario del manual:

**[https://github.com/carlanta/MicroEconometrics](https://github.com/carlanta/MicroEconometrics)**

El alumno puede descargar el script directamente desde la carpeta `scripts/` del repositorio y ejecutarlo en RStudio de forma interactiva.
