# Datos de Panel

## Introducción: ¿por qué datos de panel?

En los temas anteriores hemos trabajado con datos de **corte transversal**: una única observación por individuo en un momento determinado del tiempo. Este capítulo da un paso fundamental al incorporar la **dimensión temporal**: los datos de panel (también llamados datos longitudinales) contienen observaciones de los mismos $n$ individuos (personas, empresas, países) a lo largo de $T$ períodos de tiempo.

Esta estructura aporta ventajas decisivas frente al corte transversal. La más importante es la capacidad de **controlar la heterogeneidad no observada**. En muchas aplicaciones económicas, existen características individuales que afectan al comportamiento pero que no podemos medir directamente: la habilidad innata de un trabajador, la cultura organizativa de una empresa, la calidad institucional de un país. Si estas características están correlacionadas con las variables explicativas, la estimación por MCO en corte transversal produce resultados sesgados e inconsistentes. Los datos de panel permiten resolver este problema explotando la variación temporal de cada individuo.

Además, al combinar la variación *entre* individuos (variación *between*) con la variación *dentro* de cada individuo a lo largo del tiempo (variación *within*), los datos de panel proporcionan más información, mayor variabilidad y, en consecuencia, estimadores más precisos. También permiten estudiar efectos dinámicos: cómo cambian las variables de un individuo a lo largo del tiempo.

El modelo econométrico que desarrollaremos en este capítulo es:

$$y_{it} = \alpha_i + \mathbf{x}_{it}'\boldsymbol{\beta} + \varepsilon_{it}$$

donde $\alpha_i$ es un efecto individual que captura la heterogeneidad no observada. La pregunta central del tema es **cómo tratar** $\alpha_i$: si como un parámetro fijo a estimar (efectos fijos) o como una variable aleatoria (efectos aleatorios). Esta elección determina el estimador apropiado y condiciona toda la inferencia posterior.

\newpage

## Conceptos básicos

### Estructura de los datos

Un conjunto de datos de panel tiene dos índices. El primero, $i = 1, \ldots, n$, identifica al **individuo** (persona, empresa, país, región). El segundo, $t = 1, \ldots, T_i$, identifica el **período** de tiempo (año, trimestre, mes). Cada observación se denota $(y_{it}, \mathbf{x}_{it})$ y contiene tanto la variable dependiente como las variables explicativas del individuo $i$ en el período $t$. El número total de observaciones es $N = \sum_{i=1}^n T_i$.

### Panel corto y panel largo

En función de la relación entre $n$ y $T$, los paneles se clasifican en dos categorías. Un **panel corto** (o micropanel) tiene muchos individuos observados durante pocos períodos ($n$ grande, $T$ pequeño). Es la estructura habitual en microeconometría: por ejemplo, 5.000 trabajadores observados durante 5 años. Un **panel largo** (o macropanel) presenta la situación inversa: pocos individuos con muchos períodos ($n$ pequeño, $T$ grande). Es típico de la macroeconometría: por ejemplo, 30 países observados durante 50 años.

En este curso nos centramos en **paneles cortos**, donde las propiedades asintóticas de los estimadores se derivan haciendo $n \to \infty$ con $T$ fijo.

### Panel balanceado y no balanceado

Un panel es **balanceado** cuando todos los individuos se observan exactamente en los mismos $T$ períodos, de modo que el número total de observaciones es $n \times T$. Un panel es **no balanceado** cuando algunos individuos tienen más observaciones que otros, habitualmente porque abandonan la muestra antes del final del estudio (fenómeno conocido como **atrición**). Los estimadores de panel se adaptan sin dificultad a paneles no balanceados, pero la atrición puede introducir sesgo de selección si la salida de la muestra está relacionada con la variable dependiente.

### Descomposición de la variación: within, between y overall

Esta descomposición es fundamental para comprender qué información explotan los distintos estimadores y constituye una de las ideas más importantes del análisis de datos de panel.

Para cualquier variable $x_{it}$, podemos escribir:

$$x_{it} = \underbrace{\bar{x}_i}_{\text{componente between}} + \underbrace{(x_{it} - \bar{x}_i)}_{\text{componente within}}$$

donde $\bar{x}_i = \frac{1}{T} \sum_{t=1}^T x_{it}$ es la media temporal del individuo $i$.

La **variación between** mide las diferencias entre las medias de los distintos individuos: ¿ganan más las empresas grandes que las pequeñas? La **variación within** mide los cambios a lo largo del tiempo dentro de cada individuo: ¿ha aumentado la facturación de esta empresa concreta respecto a su propia media? La **variación overall** es la variación total, que combina ambas fuentes.

```{r t05-ejemplo-within-between, echo=FALSE}
datos_ej <- data.frame(
  Empresa = rep(c("A", "B", "C"), each = 3),
  Año = rep(2021:2023, 3),
  Ingresos = c(100, 110, 105, 200, 210, 220, 150, 140, 160)
)
datos_ej$Media <- rep(c(105, 210, 150), each = 3)
datos_ej$Within <- datos_ej$Ingresos - datos_ej$Media

knitr::kable(datos_ej,
             col.names = c("Empresa", "Año", "Ingresos ($x_{it}$)",
                           "Media ($\\bar{x}_i$)", "Within ($x_{it} - \\bar{x}_i$)"),
             escape = FALSE,
             caption = "Descomposición within/between: tres empresas, tres años",
             align = c("c", "c", "r", "r", "r"))
```

En este ejemplo, la variación between se aprecia en las diferencias entre medias (105, 210, 150): las empresas tienen niveles de ingresos muy distintos. La variación within se aprecia en la columna derecha: la empresa A oscila $\{-5, +5, 0\}$ alrededor de su media de 105, mientras que la empresa C oscila $\{-10, +10, 0\}$ con mayor amplitud.

```{r t05-grafico-within-between, fig.height=4.5, fig.cap="Descomposición visual: la distancia entre las líneas discontinuas es la variación between; las oscilaciones de cada línea alrededor de su media son la variación within."}
par(mar = c(4, 4.5, 3, 1))
plot(NA, xlim = c(0.8, 3.2), ylim = c(80, 240),
     xlab = "Año", ylab = "Ingresos (miles EUR)",
     main = "Variación within vs between", xaxt = "n")
axis(1, at = 1:3, labels = 2021:2023)

cols <- c("#2980B9", "#E67E22", "#27AE60")
medias <- c(105, 210, 150)
ingresos <- list(c(100, 110, 105), c(200, 210, 220), c(150, 140, 160))

for (i in 1:3) {
  lines(1:3, ingresos[[i]], type = "b", pch = 16, col = cols[i], lwd = 2.5)
  abline(h = medias[i], col = cols[i], lty = 2, lwd = 1)
}

legend("topleft", c("Empresa A (media = 105)", "Empresa B (media = 210)",
                     "Empresa C (media = 150)"),
       col = cols, lwd = 2.5, pch = 16, cex = 0.85, bty = "n")

## Anotación between
arrows(3.15, medias[1], 3.15, medias[3], code = 3, col = "grey40", lwd = 1.5, length = 0.08)
text(3.25, mean(c(medias[1], medias[3])), "between", cex = 0.75, col = "grey40", srt = 90)
```

Esta descomposición tiene implicaciones directas para la estimación. El estimador de **efectos fijos** (within) utiliza exclusivamente la variación within, eliminando las diferencias entre individuos. El estimador **between** utiliza solo las medias individuales. El estimador de **efectos aleatorios** combina ambas fuentes de forma óptima bajo ciertos supuestos.

\newpage

## El modelo general de datos de panel

### Especificación

El modelo lineal de datos de panel se formula como:

$$y_{it} = \alpha_i + \mathbf{x}_{it}'\boldsymbol{\beta} + \varepsilon_{it}, \qquad i = 1, \ldots, n; \quad t = 1, \ldots, T$$

donde:

-   $y_{it}$ es la variable dependiente del individuo $i$ en el período $t$.
-   $\mathbf{x}_{it}$ es un vector $k \times 1$ de variables explicativas que varían tanto entre individuos como a lo largo del tiempo.
-   $\boldsymbol{\beta}$ es el vector de coeficientes de interés, común a todos los individuos y períodos.
-   $\alpha_i$ es el **efecto individual** no observado, constante en el tiempo para cada individuo.
-   $\varepsilon_{it}$ es la perturbación idiosincrática, con $E[\varepsilon_{it}] = 0$ y $\text{Var}(\varepsilon_{it}) = \sigma_\varepsilon^2$.

El efecto individual $\alpha_i$ captura todas las características del individuo $i$ que son constantes en el tiempo y que no están incluidas en $\mathbf{x}_{it}$: la habilidad innata de un trabajador, la localización geográfica de una empresa, la cultura institucional de un país. Es la pieza central del análisis de panel.

### ¿Efectos fijos o efectos aleatorios?

La distinción fundamental del análisis de panel reside en cómo se trata el efecto individual $\alpha_i$. Existen dos enfoques.

En el enfoque de **efectos fijos** (EF), se trata $\alpha_i$ como un parámetro desconocido a estimar (o, de forma equivalente, a eliminar mediante transformación). No se hace ningún supuesto sobre la relación entre $\alpha_i$ y las variables explicativas $\mathbf{x}_{it}$: se permite que estén correlacionados. Esta es la opción conservadora y robusta.

En el enfoque de **efectos aleatorios** (EA), se trata $\alpha_i$ como una variable aleatoria extraída de una distribución con media cero y varianza $\sigma_\alpha^2$. El supuesto clave es que $\alpha_i$ **no está correlacionado** con las variables explicativas: $E[\alpha_i | \mathbf{x}_{i1}, \ldots, \mathbf{x}_{iT}] = 0$. Esta condición es fuerte y, si se viola, el estimador de efectos aleatorios es inconsistente.

La elección entre ambos enfoques se resuelve empíricamente con el **test de Hausman**, que se desarrolla más adelante.

\newpage

## Estimador Pooled OLS

### Concepto

El estimador Pooled OLS (MCO agrupado) es el enfoque más sencillo: **ignora la estructura de panel** y trata todas las $nT$ observaciones como si fueran un único corte transversal. El modelo que estima es:

$$y_{it} = \alpha + \mathbf{x}_{it}'\boldsymbol{\beta} + u_{it}$$

donde $u_{it} = \alpha_i + \varepsilon_{it}$ es un error compuesto que incluye tanto el efecto individual como la perturbación idiosincrática.

### Cuándo es válido

Pooled OLS produce estimaciones consistentes de $\boldsymbol{\beta}$ en dos situaciones. La primera es que no exista heterogeneidad individual ($\alpha_i = \alpha$ para todo $i$), de modo que los individuos son homogéneos y el panel se comporta como un corte transversal grande. La segunda es que el efecto individual exista pero sea estrictamente independiente de las variables explicativas ($\text{Cov}(\alpha_i, \mathbf{x}_{it}) = 0$), que es el supuesto de efectos aleatorios.

### El problema fundamental

Si el efecto individual $\alpha_i$ está correlacionado con alguna de las variables explicativas — lo cual es frecuente en la práctica —, Pooled OLS es **inconsistente**. El error compuesto $u_{it} = \alpha_i + \varepsilon_{it}$ queda correlacionado con $\mathbf{x}_{it}$, violando la exogeneidad estricta de MCO. La consecuencia es un sesgo por variable omitida: $\alpha_i$ actúa como una variable relevante no incluida en el modelo.

Además, incluso cuando Pooled OLS es consistente, los errores estándar clásicos son **incorrectos** porque el error compuesto $u_{it}$ presenta autocorrelación dentro de cada individuo (el componente $\alpha_i$ es común a todos los períodos de un mismo individuo). Por esta razón, siempre que se reporte un modelo Pooled OLS en datos de panel, deben utilizarse **errores estándar agrupados** (*clustered*) por individuo.

\newpage

## Modelo de efectos fijos (estimador within)

### Intuición

La idea del estimador de efectos fijos es elegante en su sencillez: si el efecto individual $\alpha_i$ contamina la estimación porque es constante en el tiempo y está correlacionado con los regresores, la solución es **eliminarlo**. Para ello se aplica la **transformación within**, que consiste en restar a cada observación la media temporal del individuo:

$$y_{it} - \bar{y}_i = (\mathbf{x}_{it} - \bar{\mathbf{x}}_i)'\boldsymbol{\beta} + (\varepsilon_{it} - \bar{\varepsilon}_i)$$

Al restar las medias, el efecto individual $\alpha_i$ desaparece de la ecuación (porque $\alpha_i - \alpha_i = 0$). Las variables transformadas se denotan con tilde: $\tilde{y}_{it} = y_{it} - \bar{y}_i$, $\tilde{\mathbf{x}}_{it} = \mathbf{x}_{it} - \bar{\mathbf{x}}_i$. El modelo transformado es:

$$\tilde{y}_{it} = \tilde{\mathbf{x}}_{it}'\boldsymbol{\beta} + \tilde{\varepsilon}_{it}$$

El estimador de efectos fijos es simplemente MCO aplicado a estos datos transformados:

$$\hat{\boldsymbol{\beta}}_{EF} = \left(\sum_{i=1}^{n}\sum_{t=1}^{T} \tilde{\mathbf{x}}_{it}\tilde{\mathbf{x}}_{it}'\right)^{-1} \left(\sum_{i=1}^{n}\sum_{t=1}^{T} \tilde{\mathbf{x}}_{it}\tilde{y}_{it}\right)$$

### Ejemplo numérico paso a paso

Para comprender la mecánica del estimador, consideremos un panel mínimo con 2 individuos y 3 períodos. El modelo es $y_{it} = \alpha_i + \beta x_{it} + \varepsilon_{it}$.

```{r t05-ejemplo-fe, echo=FALSE}
ej_fe <- data.frame(
  i = c(1,1,1,2,2,2),
  t = c(1,2,3,1,2,3),
  y = c(10, 12, 14, 20, 22, 24),
  x = c(2, 3, 4, 5, 6, 7)
)
ej_fe$y_bar <- rep(c(12, 22), each = 3)
ej_fe$x_bar <- rep(c(3, 6), each = 3)
ej_fe$y_tilde <- ej_fe$y - ej_fe$y_bar
ej_fe$x_tilde <- ej_fe$x - ej_fe$x_bar

knitr::kable(ej_fe,
             col.names = c("$i$", "$t$", "$y_{it}$", "$x_{it}$",
                           "$\\bar{y}_i$", "$\\bar{x}_i$",
                           "$\\tilde{y}_{it}$", "$\\tilde{x}_{it}$"),
             escape = FALSE,
             caption = "Ejemplo numérico: transformación within con 2 individuos y 3 períodos",
             align = rep("c", 8))
```

**Paso 1.** Calculamos las medias temporales: $\bar{y}_1 = (10+12+14)/3 = 12$, $\bar{x}_1 = (2+3+4)/3 = 3$; $\bar{y}_2 = 22$, $\bar{x}_2 = 6$.

**Paso 2.** Restamos las medias (transformación within): $\tilde{y}_{11} = 10 - 12 = -2$, $\tilde{x}_{11} = 2 - 3 = -1$, etc.

**Paso 3.** Estimamos $\beta$ por MCO sobre los datos transformados:

$$\hat{\beta}_{EF} = \frac{\sum \tilde{x}_{it}\tilde{y}_{it}}{\sum \tilde{x}_{it}^2} = \frac{(-1)(-2) + (0)(0) + (1)(2) + (-1)(-2) + (0)(0) + (1)(2)}{1 + 0 + 1 + 1 + 0 + 1} = \frac{8}{4} = 2$$

El efecto estimado es $\hat{\beta}_{EF} = 2$: cada unidad adicional de $x$ se asocia con un aumento de 2 unidades en $y$, una vez controlada la heterogeneidad individual. Obsérvese que los efectos individuales ($\alpha_1$ y $\alpha_2$) no aparecen en el cálculo: han sido eliminados por la transformación.

### Propiedades

El estimador de efectos fijos es **consistente** independientemente de que $\alpha_i$ esté o no correlacionado con $\mathbf{x}_{it}$. Esta robustez es su gran fortaleza y la razón por la que es la opción por defecto en microeconometría aplicada.

Sin embargo, el estimador de efectos fijos tiene una **limitación importante**: no puede identificar el efecto de variables que no varían en el tiempo para cada individuo (sexo, raza, región de nacimiento, sector de actividad si es constante). Esto se debe a que la transformación within elimina todo lo que es constante en $t$: si $z_i$ no varía en el tiempo, entonces $\tilde{z}_{it} = z_i - z_i = 0$, y la variable desaparece de la regresión transformada.

### Equivalencia con variables dummy (LSDV)

Existe una forma equivalente de obtener el estimador de efectos fijos: incluir una variable dummy para cada individuo en la regresión original. Este enfoque se denomina LSDV (*Least Squares Dummy Variables*):

$$y_{it} = \sum_{j=1}^{n} \alpha_j d_{ij} + \mathbf{x}_{it}'\boldsymbol{\beta} + \varepsilon_{it}$$

Ambos métodos producen exactamente el mismo $\hat{\boldsymbol{\beta}}$. La ventaja de LSDV es que además estima los efectos individuales $\hat{\alpha}_i$. Su inconveniente es que, con muchos individuos, requiere estimar un número elevado de parámetros (uno por individuo), lo que es computacionalmente costoso.

### El $R^2$ en datos de panel

En datos de panel existen tres medidas de $R^2$ que corresponden a las tres fuentes de variación. El $R^2$ within mide qué proporción de la variación temporal (within) de $y$ explica el modelo. El $R^2$ between mide la capacidad del modelo para explicar las diferencias entre medias individuales. El $R^2$ overall es una medida global de ajuste. El estimador de efectos fijos maximiza el $R^2$ within.

\newpage

## Estimador en primeras diferencias

Una alternativa al estimador within para eliminar el efecto individual $\alpha_i$ consiste en tomar **primeras diferencias** de la ecuación original:

$$y_{it} - y_{i,t-1} = (\mathbf{x}_{it} - \mathbf{x}_{i,t-1})'\boldsymbol{\beta} + (\varepsilon_{it} - \varepsilon_{i,t-1})$$

$$\Delta y_{it} = \Delta \mathbf{x}_{it}'\boldsymbol{\beta} + \Delta \varepsilon_{it}$$

Al restar la observación del período anterior, el efecto individual $\alpha_i$ desaparece (porque $\alpha_i - \alpha_i = 0$), de forma análoga a la transformación within. La diferencia es que aquí se resta el período previo, no la media temporal.

Cuando el panel tiene solo dos períodos ($T = 2$), los estimadores de primeras diferencias y de efectos fijos son **idénticos**. Cuando $T > 2$ y los errores son independientes e idénticamente distribuidos, el estimador within es más eficiente que primeras diferencias. Sin embargo, si se sospecha que los errores siguen un paseo aleatorio, primeras diferencias puede ser preferible porque produce errores $\Delta \varepsilon_{it}$ que no están autocorrelacionados.

\newpage

## Modelo de efectos aleatorios (GLS)

### El supuesto clave

El modelo de efectos aleatorios trata $\alpha_i$ como una variable aleatoria con $E[\alpha_i] = 0$ y $\text{Var}(\alpha_i) = \sigma_\alpha^2$. El supuesto fundamental es la **ausencia de correlación** entre el efecto individual y las variables explicativas:

$$E[\alpha_i | \mathbf{x}_{i1}, \ldots, \mathbf{x}_{iT}] = 0$$

Este supuesto es fuerte. Significa que la heterogeneidad no observada no está relacionada con ninguna de las variables del modelo. En la práctica, esta condición se viola con frecuencia: por ejemplo, la habilidad innata (no observada) está correlacionada con la educación (observada).

### La transformación cuasi-within

El estimador de efectos aleatorios se obtiene mediante una transformación que resta una **fracción** $\theta$ de la media individual, en lugar de restarla completamente como en efectos fijos:

$$y_{it} - \theta\bar{y}_i = (1-\theta)\alpha + (\mathbf{x}_{it} - \theta\bar{\mathbf{x}}_i)'\boldsymbol{\beta} + \text{error transformado}$$

El parámetro $\theta$ se calcula a partir de las varianzas de los dos componentes del error:

$$\theta = 1 - \sqrt{\frac{\sigma_\varepsilon^2}{\sigma_\varepsilon^2 + T\sigma_\alpha^2}}$$

La interpretación de $\theta$ es reveladora. Cuando $\sigma_\alpha^2$ es muy grande (mucha heterogeneidad individual), $\theta$ se acerca a 1 y el estimador de efectos aleatorios converge al de efectos fijos (se resta casi toda la media). Cuando $\sigma_\alpha^2$ es muy pequeña (poca heterogeneidad), $\theta$ se acerca a 0 y el estimador converge a Pooled OLS. El estimador de efectos aleatorios es, por tanto, un **promedio ponderado** entre efectos fijos y Pooled OLS, donde los pesos dependen de la importancia relativa de la heterogeneidad individual.

### Ventajas e inconvenientes

La ventaja principal del estimador de efectos aleatorios es que, a diferencia del estimador within, **puede estimar el efecto de variables invariantes en el tiempo** (sexo, región, sector). Esto se debe a que la transformación no elimina completamente la media individual.

El inconveniente es que, si el supuesto de no correlación entre $\alpha_i$ y $\mathbf{x}_{it}$ no se cumple, el estimador es **inconsistente**. En la práctica, cuando hay duda, la opción segura es siempre efectos fijos.

\newpage

## Test de Hausman: ¿efectos fijos o aleatorios?

### Lógica del test

El test de Hausman (1978) proporciona un criterio formal para elegir entre efectos fijos y efectos aleatorios. Su lógica es la siguiente.

Bajo la hipótesis nula ($H_0$: el supuesto de efectos aleatorios es correcto, es decir, $\alpha_i$ no está correlacionado con $\mathbf{x}_{it}$), ambos estimadores — EF y EA — son consistentes. El de efectos aleatorios es, además, más eficiente. Bajo la hipótesis alternativa ($H_1$: el supuesto se viola), solo el estimador de efectos fijos sigue siendo consistente; el de efectos aleatorios no.

Si ambos estimadores son consistentes, deberían producir resultados similares. Si difieren significativamente, es evidencia de que $\alpha_i$ está correlacionado con los regresores, lo que invalida el estimador de efectos aleatorios.

### El estadístico

El estadístico de Hausman mide la distancia entre ambos estimadores, ponderada por la diferencia de sus matrices de varianzas:

$$H = (\hat{\boldsymbol{\beta}}_{EF} - \hat{\boldsymbol{\beta}}_{EA})'\left[\widehat{\text{Var}}(\hat{\boldsymbol{\beta}}_{EF}) - \widehat{\text{Var}}(\hat{\boldsymbol{\beta}}_{EA})\right]^{-1}(\hat{\boldsymbol{\beta}}_{EF} - \hat{\boldsymbol{\beta}}_{EA})$$

Bajo $H_0$, el estadístico sigue asintóticamente una distribución $\chi^2$ con $k$ grados de libertad, donde $k$ es el número de coeficientes comparados (sin incluir la constante ni los efectos individuales).

### Regla de decisión

La regla de decisión es directa:

-   Si el p-valor del test es **inferior a 0.05**, se rechaza $H_0$: hay evidencia de correlación entre $\alpha_i$ y $\mathbf{x}_{it}$, y debe utilizarse el estimador de **efectos fijos**.
-   Si el p-valor es **superior a 0.05**, no se rechaza $H_0$: el estimador de **efectos aleatorios** es adecuado (y preferible por ser más eficiente).

### Ejemplo numérico

Supongamos que estimamos un modelo de salarios con datos de panel y obtenemos:

$$\hat{\beta}_{EF}^{\text{educación}} = 0.065 \qquad \hat{\beta}_{EA}^{\text{educación}} = 0.092$$

Los coeficientes difieren considerablemente. El test de Hausman arroja $H = 18.7$ con $k = 4$ grados de libertad, lo que corresponde a un p-valor de 0.0009. Se rechaza $H_0$ con contundencia: la habilidad no observada ($\alpha_i$) está correlacionada con la educación, y debe utilizarse el estimador de efectos fijos.

En R, el test se calcula con `phtest(modelo_fe, modelo_re)` del paquete `plm`.

\newpage

## Diagnóstico en datos de panel

Una vez seleccionado el estimador apropiado, es necesario verificar que los supuestos del modelo se cumplen. Los diagnósticos en datos de panel se organizan en torno a cuatro cuestiones.

### ¿Hay efectos individuales? (Test F)

Antes de aplicar efectos fijos, conviene confirmar que la heterogeneidad individual existe. El **test F de efectos individuales** contrasta:

$$H_0: \alpha_1 = \alpha_2 = \cdots = \alpha_n \qquad \text{(no hay heterogeneidad; Pooled OLS es suficiente)}$$

Si se rechaza $H_0$, los efectos individuales son significativos y Pooled OLS es inadecuado. En R se calcula con `pFtest(modelo_fe, modelo_pooled)`.

### ¿Hay efectos aleatorios? (Test de Breusch-Pagan)

De forma análoga, el **test LM de Breusch-Pagan** contrasta si la varianza del efecto individual es significativamente distinta de cero:

$$H_0: \sigma_\alpha^2 = 0 \qquad \text{(no hay efectos aleatorios; Pooled OLS es suficiente)}$$

En R se calcula con `plmtest(modelo_pooled, type = "bp")`.

### ¿Hay autocorrelación serial?

El **test de Wooldridge** evalúa si los errores idiosincrásticos $\varepsilon_{it}$ están autocorrelacionados a lo largo del tiempo. La autocorrelación serial invalida los errores estándar clásicos y requiere correcciones (errores robustos agrupados o estimadores específicos).

$$H_0: \text{no hay autocorrelación de primer orden en } \varepsilon_{it}$$

En R: `pwartest(modelo_fe)`.

### ¿Hay heterocedasticidad?

La heterocedasticidad en datos de panel puede manifestarse de dos formas: varianzas distintas entre individuos ($\sigma_i^2 \neq \sigma_j^2$) o varianzas que dependen de las variables explicativas. El test de **Breusch-Pagan** adaptado a panel detecta estas situaciones.

### Errores robustos agrupados

En la práctica, la recomendación estándar es reportar siempre **errores estándar agrupados** (*clustered*) por individuo, que corrigen simultáneamente por heterocedasticidad y por autocorrelación dentro de cada individuo:

En R: `coeftest(modelo, vcov = vcovHC(modelo, type = "HC1", cluster = "group"))`

\newpage

## Ejemplo práctico completo en R

```{r t05-datos-grunfeld, include=FALSE}
library(plm)
data("Grunfeld", package = "plm")
datos <- pdata.frame(Grunfeld, index = c("firm", "year"))
```

### Los datos

Utilizamos el dataset clásico de **Grunfeld** (1958), que contiene datos de inversión de 10 grandes empresas estadounidenses observadas durante 20 años (1935-1954). Las variables son:

-   `inv`: inversión bruta de la empresa (variable dependiente).
-   `value`: valor de mercado de la empresa.
-   `capital`: stock de capital (planta y equipos).

El modelo que estimaremos es:

$$\text{inv}_{it} = \alpha_i + \beta_1 \, \text{value}_{it} + \beta_2 \, \text{capital}_{it} + \varepsilon_{it}$$

```{r t05-descriptivos-grunfeld, echo=FALSE}
resumen <- data.frame(
  Variable = c("inv", "value", "capital"),
  Media = sprintf("%.1f", c(mean(Grunfeld$inv), mean(Grunfeld$value), mean(Grunfeld$capital))),
  DE = sprintf("%.1f", c(sd(Grunfeld$inv), sd(Grunfeld$value), sd(Grunfeld$capital))),
  Min = sprintf("%.1f", c(min(Grunfeld$inv), min(Grunfeld$value), min(Grunfeld$capital))),
  Max = sprintf("%.1f", c(max(Grunfeld$inv), max(Grunfeld$value), max(Grunfeld$capital)))
)
knitr::kable(resumen,
             col.names = c("Variable", "Media", "D.E.", "Mín.", "Máx."),
             caption = "Estadísticos descriptivos del dataset Grunfeld (n=10 empresas, T=20 años)",
             align = c("l", "r", "r", "r", "r"))
```

### Estimación de los tres modelos

```{r t05-estimacion-panel, echo=FALSE}

library(plm)
data("Grunfeld", package = "plm")
datos <- Grunfeld
pdata <- pdata.frame(datos, index = c("firm", "year"))

mod_pooled <- plm(inv ~ value + capital, data = pdata, model = "pooling")
mod_fe     <- plm(inv ~ value + capital, data = pdata, model = "within")
mod_re     <- plm(inv ~ value + capital, data = pdata, model = "random")
```

```{r t05-tabla-comparacion-panel, echo=FALSE}
comp <- data.frame(
  Variable = c("value", "capital"),
  Pooled = sprintf("%.4f", coef(mod_pooled)[c("value", "capital")]),
  EF = sprintf("%.4f", coef(mod_fe)[c("value", "capital")]),
  EA = sprintf("%.4f", coef(mod_re)[c("value", "capital")])
)
knitr::kable(comp,
             col.names = c("Variable", "Pooled OLS", "Efectos Fijos", "Efectos Aleatorios"),
             caption = "Comparación de coeficientes: Pooled, EF y EA",
             align = c("l", "r", "r", "r"))
```

### Test de Hausman

```{r t05-hausman-test, include=FALSE}
hausman <- phtest(mod_fe, mod_re)
```

El test de Hausman arroja un estadístico $H = `r sprintf("%.2f", hausman$statistic)`$ con p-valor =`r sprintf("%.4f", hausman$p.value)`. `r if(hausman$p.value < 0.05) "Se rechaza $H_0$: el estimador de **efectos fijos** es el apropiado." else "No se rechaza $H_0$: el estimador de **efectos aleatorios** es adecuado."`

### Diagnósticos

```{r t05-diagnosticos-panel, include=FALSE}
f_test <- pFtest(mod_fe, mod_pooled)
```

El test F de efectos individuales arroja un estadístico $F = `r sprintf("%.2f", f_test$statistic)`$ con p-valor =`r sprintf("%.4f", f_test$p.value)`, lo que confirma que los efectos individuales son altamente significativos: las 10 empresas difieren sustancialmente entre sí.

```{r t05-grafico-efectos-fijos, fig.height=4, fig.cap="Efectos fijos individuales estimados: cada empresa tiene un nivel de inversión base distinto."}
ef <- fixef(mod_fe)
par(mar = c(5, 4.5, 3, 1))
barplot(sort(ef), col = "#2980B9", border = "white",
        las = 2, ylab = "Efecto fijo estimado",
        main = "Efectos individuales de las 10 empresas")
abline(h = 0, col = "grey50", lty = 2)
```

\newpage

## Extensiones

### Efectos fijos bidireccionales

En muchas aplicaciones es conveniente incluir efectos fijos tanto **individuales** como **temporales**:

$$y_{it} = \alpha_i + \lambda_t + \mathbf{x}_{it}'\boldsymbol{\beta} + \varepsilon_{it}$$

Los efectos temporales $\lambda_t$ capturan perturbaciones comunes a todos los individuos en un período determinado: crisis económicas, cambios legislativos, fluctuaciones macroeconómicas. En R se implementan añadiendo `factor(año)` a la fórmula o con la opción `effect = "twoways"` en `plm()`.

### Difference-in-Differences (DiD)

El diseño de Diferencias en Diferencias es una de las aplicaciones más importantes de los datos de panel en evaluación de políticas. El modelo estándar es:

$$y_{it} = \alpha + \gamma \cdot \text{tratado}_i + \delta \cdot \text{post}_t + \tau \cdot (\text{tratado}_i \times \text{post}_t) + \varepsilon_{it}$$

El coeficiente $\tau$ estima el **efecto causal del tratamiento** bajo el supuesto de **tendencias paralelas**: en ausencia del tratamiento, el grupo tratado habría evolucionado de forma paralela al grupo de control.

### Paneles dinámicos

Cuando la variable dependiente actual depende de su propio valor pasado ($y_{it} = \rho y_{i,t-1} + \mathbf{x}_{it}'\boldsymbol{\beta} + \alpha_i + \varepsilon_{it}$), el estimador de efectos fijos es sesgado en paneles cortos (sesgo de Nickell). La solución estándar es el estimador de **Arellano-Bond** (1991), que utiliza valores retardados como instrumentos tras tomar primeras diferencias. En R se implementa con `pgmm()` del paquete `plm`.

\newpage

## Resumen: lo esencial en 10 puntos

1.  Los **datos de panel** observan a los mismos individuos a lo largo del tiempo. Su estructura bidimensional ($i, t$) permite controlar la heterogeneidad no observada.

2.  La variación total se descompone en **within** (cambios dentro de cada individuo) y **between** (diferencias entre individuos). Los estimadores de panel explotan una u otra según sus supuestos.

3.  El **modelo general** es $y_{it} = \alpha_i + \mathbf{x}_{it}'\boldsymbol{\beta} + \varepsilon_{it}$, donde $\alpha_i$ es el efecto individual no observado.

4.  **Pooled OLS** ignora la estructura de panel. Es inconsistente si $\alpha_i$ está correlacionado con $\mathbf{x}_{it}$.

5.  El estimador de **efectos fijos** (within) elimina $\alpha_i$ restando las medias individuales. Es consistente siempre, pero no identifica variables invariantes en el tiempo.

6.  El estimador de **efectos aleatorios** supone $\text{Cov}(\alpha_i, \mathbf{x}_{it}) = 0$ y combina variación within y between. Es más eficiente que EF si el supuesto se cumple, pero inconsistente si se viola.

7.  El **test de Hausman** compara EF y EA. Si rechaza $H_0$ ($p < 0.05$), usar efectos fijos. Si no rechaza, efectos aleatorios es preferible.

8.  Los **diagnósticos** esenciales son: test F (existencia de efectos), test LM de Breusch-Pagan, test de Wooldridge (autocorrelación) y errores robustos agrupados.

9.  Los **efectos fijos bidireccionales** añaden dummies temporales para controlar perturbaciones comunes a todos los individuos.

10. En **paneles dinámicos** ($y_{i,t-1}$ como regresor), el estimador within es sesgado. Se utiliza GMM (Arellano-Bond, Blundell-Bond).

\newpage

## Funciones esenciales en R

### Estimación

-   `plm(y ~ x1 + x2, data = datos_panel, model = "pooling")` — Pooled OLS\
-   `plm(y ~ x1 + x2, data = datos_panel, model = "within")` — efectos fijos\
-   `plm(y ~ x1 + x2, data = datos_panel, model = "random")` — efectos aleatorios\
-   `plm(y ~ x1 + x2, data = datos_panel, model = "fd")` — primeras diferencias

### Efectos individuales

-   `fixef(modelo_fe)` — efectos fijos estimados\
-   `ranef(modelo_re)` — efectos aleatorios predichos

### Tests

-   `pFtest(modelo_fe, modelo_pooled)` — F: pooled vs EF\
-   `plmtest(modelo_pooled, type = "bp")` — LM: pooled vs EA\
-   `phtest(modelo_fe, modelo_re)` — Hausman

### Diagnóstico

-   `pwartest(modelo_fe)` — autocorrelación (Wooldridge)\
-   `pbgtest(modelo_fe)` — autocorrelación (Breusch-Godfrey)\
-   `pcdtest(modelo_fe, test = "cd")` — dependencia transversal

### Errores robustos

-   `coeftest(modelo, vcov = vcovHC(modelo, type = "HC1", cluster = "group"))`

### Paneles dinámicos

-   `pgmm(y ~ lag(y, 1) + x1 | lag(y, 2:99), data = datos_panel, effect = "twoways", model = "twosteps")`

\newpage

### Código R del capítulo {.unnumbered}

El script completo de este capítulo (`T05_mECO_Script_Panel.R`) está disponible en el repositorio de material complementario del manual:

[**https://github.com/carlanta/MicroEconometrics**](https://github.com/carlanta/MicroEconometrics)

El alumno puede descargar el script directamente desde la carpeta `scripts/` del repositorio y ejecutarlo en RStudio de forma interactiva.
